【裁判字號】    97,上訴,1273
【裁判日期】    970527
【裁判案由】    毒品危害防制條例
【裁判全文】
臺灣高等法院刑事判決                97年度上訴字第1273號
上  訴  人  臺灣板橋地方法院檢察署檢察官
被      告  甲○○
                    （現另案於臺灣桃園監獄執行中）
指定辯護人  法律扶助律師蔡樹基律師
上列上訴人因被告毒品危害防制條例案件，不服台灣板橋地方法
院95年度訴字第3232號，中華民國97年 1月17日第一審判決（起
訴案號：臺灣板橋地方法院檢察署95年度偵字第 16814號），提
起上訴，本院判決如下：
    主  文
上訴駁回。
    理  由
一、公訴意旨略以：被告甲○○與共同被告劉莉雯（綽號小雯，
    已死亡，另經原審判決公訴不受理）共同基於販售毒品之犯
    意聯絡，集資由吳某向真實姓名年籍不詳之男子小黑、高雷
    、龜仔、阿弟仔等人以低價買入毒品後，另以渠等使用之行
    動電話門號0000000000號、000000000
    0號、0000000000號為聯絡工具，高價轉賣予不
    特定人賺取差價及供渠等施用之不法利益。自民國（下同）
    九十五年一月二十四日起至同年六月十三日二十一時四十七
    分許，以行動電話門號0000000000號及0000
    000000號彼此聯絡並對外與綽號小老大（00000
    00000號）、阿德（0000000000號）、阿城
    （0000000000號）及阿義（000000000
    0號）、某男（0000000000號）、阿秋、阿賢（
    0000000000號）、志隆公司內某人（00000
    00000號）、阿宏（0000000000號）等人以
    俗稱四分之一（即四分之一錢重之海洛因）、查某（海洛因
    ）、硬的（即安非他命）、一張（即一千元毒品）、二張（
    即二千元毒品）、一張半（即一千五百元毒品）談妥數量或
    金額後，隨即約定於黃金歲月、凱薩、三重自強路中正堂、
    住家樓下或便利商店等指定地點進行交易。嗣於九十五年七
    月七日上午八時十五分許在臺北縣三重市○○○路二五六巷
    七十八號四樓渠等同居住所查獲吳、劉及在場人許順誠，並
    當場扣得海洛因五包（共計淨重八點零八公克）、毒品分裝
    袋一包、注射針筒五支（已使用一支、未使用四支）、電子
    秤一個、塑膠鏟子一個及行動電話含門號00000000
    00號、0000000000號、0000000000
    號、0000000000號、0000000000號共
    五支等物，因認被告涉犯毒品危害防制條例第四條第一項及
    第二項販賣第一級毒品及第二級毒品之罪嫌云云。
二、無罪部分（即販賣第二級毒品安非他命部分）
  (一)按犯罪事實應依證據認定之，無證據不得認定犯罪事實；不
    能證明被告犯罪者，應諭知無罪判決，刑事訴訟法第一百五
    十四條第二項、第三百零一條第一項分別定有明文。次按事
    實之認定，應憑證據，如未能發現確實之證據，或證據不足
    以證明，自不能以推測或擬制之方法，以為裁判基礎；再犯
    罪事實所憑之證據，無論係直接證據或間接證據，其為訴訟
    上之證明，須於一般人均不致有所懷疑而得確信為真實之程
    度，始得據為有罪之認定，倘其證明尚未達此程度而尚有合
    理之懷疑存在時，本諸無罪推定原則，自應為被告無罪之諭
    知；又被告否認犯罪事實所持辯解縱使不能成立，除非有確
    實證據足以證明對於被告犯罪已無合理之懷疑外，不能遽為
    有罪之認定；刑事訴訟法規定被告有緘默權，被告基於不自
    證己罪原則，既無供述之義務，亦不負自證清白之責任，不
    能因被告未能提出證據資料證明其無罪，或對於被訴之犯罪
    事實不置可否，即認定其有罪，最高法院著有九十二年度台
    上字第二五七○號判決可資參考。從而，認定被告有罪之證
    據，定需達到使事實審審判之法官有「確信」之心證時（即
    英美法上Ｂｅｙｏｎｄ  ａ  ｒｅａｓｏｎａｂｌｅ  ｄｏ
    ｕｂｔ），方得為被告有罪之判斷，若依負追訴犯罪職責之
    檢察官所提出之證據，尚無法使事實審法官有此程度之心證
    時，因法院僅有調查而無蒐集證據之義務（最高法院九十一
    年度台上字第五八四六號判決參照），且檢察官於訴訟上應
    負提出證據及說服之實質舉證責任，倘現存卷內證據尚未達
    有罪程度之確信時，自應為有利於被告之認定，最高法院亦
    著有九十二年台上字第一二八號判例可資參照。
  (二)本件公訴人認被告與已死亡之共同被告劉莉雯間有共同販賣
    第二級毒品安非他命之行為，無非係以被告曾經坦承使用前
    揭行動電話與綽號高雷、小黑、阿德、阿賢等人聯絡，並低
    價調入毒品高價賣出，及臺北縣政府警察局刑事警察大隊通
    訊監察譯文、原審九十五年度聲搜卷第二二九八號卷、法務
    部調查局鑑定通知書及扣案物等為其依據。然訊據被告堅詞
    否認有販賣第二級毒品安非他命之犯行。經查：
  1.按被告之自白，非出於強暴、脅迫、利誘、詐欺、疲勞訊問
    、違法羈押或其他不正之方法，且與事實相符者，得為證據
    ，刑事訴訟法第一百五十六條第一項定有明文。其中前段有
    關自白出於不法性之「強暴、脅迫、利誘、詐欺、疲勞訊問
    、違法羈押或其他不正之方法」等部分（即吾國學者通稱之
    「自白任意性」），因為涉及偵查機關以不法方式取得自白
    ，所以當屬證據能力之範疇，此部分在我國實務及學界中，
    並無二異；但有關後段「與事實相符者」之自白真實性部分
    ，因為並無涉及偵查機關以不法方式取得自白之問題，僅係
    其自白內容真實與否之判斷問題而已，是與其他供述證據一
    般（如具證據能力之證人證詞，是否具有充足認定被告犯罪
    之證明力），當僅屬證據證明力之問題，而非證據能力之問
    題，合先敘明。是本件辯護人於原審準備程序中，明確就被
    告警詢中自白之任意性表示不爭執，僅爭執其內容真實與否
    而已（見原審九十六年九月十二日準備程序筆錄第五頁），
    卷內亦無其他證據證明被告當時於警詢中所言之內容，有經
    偵查機關以不法方式取供之情，足認該部分被告之警詢筆錄
    應有證據能力，合先敘明。
  2.又被告自警詢起即否認有販賣第二級毒品安非他命之犯行（
    見偵字第一六八一四號卷第十四頁、第九０頁、第一五三頁
    ），又本案除綽號「小老大」者，可得確認為張慶龍外，此
    據被告、證人即承辦本案員警乙○○於本院審理時供、證述
    明確外，其餘所謂「綽號高雷、小黑、阿德、阿賢‧‧‧」
    等人，究竟為何人，依卷內證據並無法得悉，是亦無從傳喚
    或拘提該等人士到案進行交互詰問或詢問，以確認被告究竟
    有無販賣第二級毒品安非他命之行為。至於通訊譯文及原審
    聲搜卷等資料中，至多亦僅能證明被告與該等人士間，曾商
    談買賣某種物品，惟究竟係買賣何種物品？若係毒品，係何
    種毒品？數量價錢如何特定？被告購買該等毒品究竟係供自
    己施用所用？或幫助他人施用？轉讓或販賣？通訊完畢後有
    無實際交易？有無轉由他人提供毒品？等問題，因如前所述
    ，偵查機關並無法特定該等「綽號高雷、小黑、阿德、阿賢
    ‧‧‧」等人，以致本院無從於審理中傳喚或拘提該等人士
    到案進行交互詰問或詢問，自亦無從僅由該等通訊監察譯文
    ，即遽以認定被告有販賣第二級毒品安非他命之行為。又縱
    退步言之，依證人乙○○於本院審理時之推斷，上開譯文內
    容乃被告關於販賣毒品之電話聯繫為正確，惟依其所述除九
    十五年六月九日被告以電話聯繫販賣第一級毒品海洛因予「
    阿德」部分，因「阿德」在施用後又以電話抱怨他施用後之
    結果，其認定有完成交易而既遂外，其餘則均不能指述確已
    完成交易，故亦難據此認定被告確有販賣第二級毒品安非他
    命之犯行。此外，本件並未扣得任何第二級毒品安非他命，
    有臺北縣政府警察局扣押物品目錄表一份在卷可稽，更足認
    依卷內證據，並無被告有販賣第二級毒品安非他命行為之證
    據。
  3.綜上所述，由卷內證據所示，並無積極證據證明被告有販賣
    第二級毒品安非他命之行為，是其於警詢中自白有販賣第二
    級毒品安非他命，顯與事實不合，依刑事訴訟法第一百五十
    六條第一項之規定，亦不得為被告有罪之證據。本前揭最高
    法院判決、判例要旨，本件就販賣第二級毒品安非他命部分
    ，應為被告有利之認定，而為被告無罪之諭知。
三、免訴部分（即販賣第一級毒品海洛因部分）：
  (一)按案件曾經判決確定者，應諭知免訴之判決，刑事訴訟法第
    三百零二條第一款定有明文。又訴訟上所謂一事不再理之原
    則，關於實質上一罪或裁判上一罪，亦均有其適用，最高法
    院著有六十年臺非字第七十七號判例可資參照。
  (二)查本件檢察官雖起訴被告與已死亡之共同被告劉莉雯間，有
    共同販賣第一級毒品海洛因之行為，無非係以被告曾經坦承
    使用前揭行動電話與綽號高雷、小黑、阿德、阿賢等人聯絡
    ，並低價調入毒品高價賣出，及臺北縣政府警察局刑事警察
    大隊通訊監察譯文、原審九十五年度聲搜卷第二二九八號卷
    、法務部調查局鑑定通知書及扣案物等為其依據。然訊據被
    告堅詞否認有販賣第一級毒品海洛因之犯行。經查：
  1.本件被告於警詢中固曾自白有販賣第一級毒品海洛因予他人
    之行為云云（見臺灣板橋地方法院檢察署九十五年度偵字第
    一六八一四號卷第十四頁），而其警詢之供述，依前述二、
    (二)、1.所述，固有證據能力，惟是否符合真實，在證據證明
    力上足作為認定被告有販賣第一級毒品海洛因之證據，則有
    待商榷。蓋除被告於偵查中及羈押庭訊問中僅承認雖有與他
    人以電話商談交易第一級毒品海洛因之情，惟稱並未實際完
    成交易而付諸實現（分見臺灣板橋地方法院檢察署九十五年
    度偵字第一六八一四號卷第九十頁、原審九十五年度聲羈字
    第五五四號卷第三頁至第四頁），是此部分尚難認被告已自
    白開始著手於販賣第一級毒品之犯行（且依卷內證據，因如
    後述，被告自己有施用第一級毒品海洛因之行為，並不得認
    為被告購入第一級毒品海洛因之際，即有販賣之意圖而構成
    販賣既遂罪）。又本案除綽號「小老大」者，可得確認為張
    慶龍外，此據被告、證人即承辦本案員警乙○○於本院審理
    時供、證述明確外，其餘所謂「綽號高雷、小黑、阿德、阿
    賢‧‧‧」等人，究竟為何人，依卷內證據並無法得悉，是
    亦無從傳喚或拘提該等人士到案進行交互詰問或詢問，以確
    認被告究竟有無販賣第一級毒品安非他命之行為。至於通訊
    譯文及原審聲搜卷等資料中，至多亦僅能證明被告與該等人
    士間，曾商談買賣某種物品，惟究竟係買賣何種物品？若係
    毒品，係何種毒品？數量價錢如何特定？被告購買該等毒品
    究竟係供自己施用所用？或幫助他人施用？轉讓或販賣？通
    訊完畢後有無實際交易？有無轉由他人提供毒品？等問題，
    因偵查機關並無法特定該等「綽號高雷、小黑、阿德、阿賢
    ‧‧‧」等人，以致本院無從於審理中傳喚或拘提該等人士
    到案進行交互詰問或詢問，自亦無從僅由該等通訊監察譯文
    ，即遽以認定被告有販賣第一級毒品安非他命之行為。又縱
    退步言之，依證人乙○○於本院審理時之推斷，上開譯文內
    容乃被告關於毒品販賣之電話聯繫為正確，惟依其所述除九
    十五年六月九日被告以電話聯繫販賣予「阿德」第一級毒品
    海洛因部分，因「阿德」在施用後又以電話抱怨他施用後之
    結果，而認定有完成交易而既遂外，其餘則均不能指述確已
    完成交易。又關於「阿德」部分，依被告於原審延長羈押庭
    乃供稱：「他不是要跟我拿，他只是透過我向『雞仔』拿，
    後來『雞仔』回來了，『雞仔』就自己去拿給他了‧‧‧」
    等語（見九十五年度偵聲字第四四二號卷第二０頁），則此
    間是否經過此曲折，令該次實際交易者並非被告？則在本院
    無法傳訊「阿德」到庭作證，以比對其證詞異、同下，亦難
    據此為被告不利之認定。至另名與被告聯繫之張慶龍（綽號
    「小老大」），業於九十五年六月十四日經警持搜索票查獲
    ，距與本件被告、張慶龍最後通聯時間之九十五年六月八日
    僅數日之隔，惟其於警詢時均未指述曾向被告購買毒品施用
    ，有證人乙○○於本院所提出之張慶龍警詢筆錄附卷可稽，
    故此顯亦無積極證據足以證明被告與張慶龍確有實際毒品交
    易。復衡酌因渠等乃屬同一利害關係之人，張慶龍既於警詢
    時均未表示向被告購買毒品，自難期於事後再違其利益而為
    陳述，是檢察官所請再傳訊張慶龍，本院亦認核無必要，附
    此敘明。此外，本件雖扣得第一級毒品海洛因，惟其數量尚
    非極為巨大，被告於檢察官起訴書所指之期間內，復有施用
    第一級毒品海洛因之行為（此部分見後述），是難認被告持
    有該等第一級毒品海洛因之目的，係為販賣所用，亦難以該
    等扣案海洛因為被告有販賣第一級毒品海洛因之證據。至於
    本案雖另扣得分裝袋、塑膠鏟子及電子磅秤等物（見偵字第
    一六八一四號卷第三八頁扣押物品目錄表），惟該等物品客
    觀上既尚有其他用途，即難遽認定為被告販賣第一級毒品海
    洛因所用之物。是依卷內所存證據，並不足為被告有販賣第
    一級毒品海洛因之認定，此情已足認定。
  2.是本件依卷內證據，並不得認定被告有販賣第一級毒品之行
    為，惟因被告為警查獲時，有扣得海洛因五包共淨重八‧０
    八公克（其中一包為被告之友人許順誠所有，業據證人許順
    誠於原審九十六年十一月二十二日審判期日中證述明確），
    且經具有專門鑑定毒品能力之法務部調查局鑑定結果，亦確
    屬第一級毒品海洛因無誤，此有該局九十五年八月十一日調
    科壹字第０六００一二二一０號鑑定通知書一份在卷可稽（
    見偵字第一六八一四號卷第一三八頁），是被告持有第一級
    毒品海洛因之行為已足認定。又因檢察官起訴之販賣第一級
    毒品罪中，倘成立犯罪，持有第一級毒品部分，將為販賣第
    一級毒品部分所吸收，是販賣第一級毒品部分與持有第一級
    毒品部分，有吸收犯之實質上一罪關係，自屬當然。
  3.又本件被告固成立持有第一級毒品海洛因罪，惟查：
  (1)被告前曾於九十四年六、七月間某日起至九十五年六月三十
    日止，連續施用第一級毒品海洛因，並經原審於九十五年九
    月二十九日以九十五年度訴字第二五五六號判決判處有期徒
    刑十月，該案並於九十六年一月三十一日確定等情，有原審
    九十五年度訴字第二五五六號判決及本院被告前案紀錄表各
    一份在卷可稽。本件檢察官起訴書認被告販賣第一級毒品海
    洛因之時間為九十五年一月二十四日起至同年六月十三日止
    （見起訴書第一頁），而該販賣第一級毒品海洛因之部分，
    固因前述證據不足而無從認定，然如前述，販賣第一級毒品
    海洛因之犯罪事實中，仍含有持有第一級毒品海洛因之犯罪
    事實在內，是當認本件檢察官起訴認被告持有第一級毒品海
    洛因之犯罪時間，亦在九十五年一月二十四日起至同年六月
    十三日間。
  (2)又被告固於九十五年一月二十四日起至同年六月十三日間，
    有持有本件所扣案之第一級毒品海洛因，然該部分之犯罪事
    實，已為前述原審九十五年度訴字第二五五六號確定判決所
    涵括，是本諸前述法條及判例所示，此部分應認曾經判決確
    定而為免訴之諭知，至於原起訴被告販賣第一級毒品海洛因
    部分，則因該部分倘成立犯罪，如前所述與被告持有第一級
    毒品海洛因部分，有吸收犯之實質上一罪關係，爰不另為無
    罪之諭知，附此敘明。
四、綜上所述，原審基上認不能證明被告販賣第一、二級毒品犯
    行，乃分別就被告被訴販賣第二級毒品部分諭知無罪、被訴
    販賣第一級毒品部分諭知免訴之判決，經核並無違誤，檢察
    官上訴意旨仍執前詞指摘原判決不當，均為無理由，應予駁
    回。
據上論斷，應依刑事訴訟法第368條，判決如主文。
本案經檢察官侯寬仁到庭執行職務。
中    華    民    國    97    年    5     月    27    日
                  刑事第五庭審判長法  官  吳  敦
                                  法  官  張傳栗
                                  法  官  陳春秋
以上正本證明與原本無異。
如不服本判決，應於收受送達後十日內向本院提出上訴書狀，其
未敘述上訴之理由者並得於提起上訴後十日內向本院補提理由書
（均須按他造當事人之人數附繕本）。
                                  書記官  李家敏
中    華    民    國    97    年    5     月    29    日


司法院資訊處製作；財團法人民間司法改革基金會備份。
